---
title: "Tarea 5"
author: "Saraí Briones"
format: html
editor: visual
---
```{=html}
<style>
main.content {
text-align: justify}
</style>
```

```{r}
#| code-fold: true
#| message: false
#| warning: false

library(tidyverse)
library(RColorBrewer)
library(sf)          # Para datos espaciales
library(viridis)     # Para paletas de colores
library(DT)
library(plotly)
library(knitr)
library(kableExtra)
library(corrplot)
library(broom)
library(scales)
library(multcomp)


library(factoextra)
library(FactoMineR)
```

# Introducción
El siguiente análisis de los egresos públicos se hace para comprender como los gobiernos estatales admnistran los recursos públicos. Con el análisis hecho con los datos obtenidos del Estadistico de FInanzas Públicas Estatales y Municipales (EFIPEM) podemos comparar como se distribuye el gasto, cuales son las prioridades y las capacidades presupuestarias.

## Estructura General de los Datos

-   Dataset `Egresos`: Filtrado para el tema "Egresos" y categoría "Capítulo". Se agrega porcentaje anual de cada capítulo.
-   Dataset `Egresos_agregados`: Agregado por año, estado y categoría principal con cálculos de porcentaje anual.
-   Dataset `Egresos_wide`: Transformado a formato ancho con valores y porcentajes por categoría principal.

Consideramos los datos de finanzas públicas de los estados de México, disponibles en varios archivos CSV dentro de la carpeta "conjunto_de_datos". No se consideran los valores de la Ciudad de México.

```{r}
#| code-fold: true
#| message: false
#| warning: false


# Se identifican los archivos CSV en el directorio especificado
data_sets <- list.files("./conjunto_de_datos", pattern = "*.csv", full.names = TRUE)

# Se leen y combinan los archivos CSV en un solo data frame
datos <- data_sets |> 
  set_names(nm = data_sets) |> 
  map_dfr(read_csv, .id = "source_file")

# Convertir variables de tipo character a factor
datos_factor <- datos |> 
  dplyr::select(where(is.character)) |> 
  names()

datos <- datos |> 
  mutate(across(all_of(datos_factor), as_factor))

# Crear variables adicionales
datos <- datos |> mutate(ANIO_factor = as_factor(ANIO), VALOR_millones = VALOR / 1e6)
datos <- datos |> rename(CVE_ENT = ID_ENTIDAD)

# Cargar datos de estados y unir con el conjunto de datos principal
datos_estado <- read_csv("tc_entidad.csv")
datos_estado <- datos_estado |> mutate(across(everything(), as_factor))
datos_estado$ZONA <- factor(datos_estado$ZONA, levels = c("NORTE", "CENTRO", "SUR"))

datos <- left_join(datos, datos_estado)

# Eliminar columnas no necesarias
datos <- datos |> dplyr::select(-source_file, -PROD_EST, -COBERTURA, -ESTATUS) 


#glimpse(datos)

nacional_estado <- st_read("data_nacional/00ent.shp", options = "ENCODING=LATIN1", quiet = TRUE)
nacional_estado <- left_join(nacional_estado, datos_estado, by = "CVE_ENT")


egresos <- datos |> filter(TEMA == "Egresos", CATEGORIA == "Capítulo")

# Agregar porcentaje anual al dataset original
egresos <- egresos |> 
  group_by(ANIO, CVE_ENT, NOM_ENT) |> 
  mutate(
    valor_estado_anio = sum(VALOR_millones, na.rm = TRUE),
    porcentaje_anual = (VALOR_millones / valor_estado_anio) * 100
  ) |> 
  ungroup()


niveles_categoria <- c( "Servicios personales","Materiales y suministros",
  "Servicios generales","Transferencias, asignaciones, subsidios y otras ayudas","Bienes muebles, inmuebles e intangibles", "Inversión pública",
  "Inversiones financieras y otras provisiones","Recursos asignados a municipios", "Deuda pública","Disponibilidad final")

egresos$DESCRIPCION_CATEGORIA <- factor(egresos$DESCRIPCION_CATEGORIA, levels = niveles_categoria)

# Agregar columna de categorías principales
egresos <- egresos |> 
  mutate(
    CATEGORIA_PRINCIPAL = case_when(
      
      # Gasto Corriente
      DESCRIPCION_CATEGORIA %in% c(
        "Servicios personales",
        "Materiales y suministros",
        "Servicios generales"
      ) ~ "Gasto Corriente",
      
      # Transferencias
      DESCRIPCION_CATEGORIA %in% c(
        "Transferencias, asignaciones, subsidios y otras ayudas",
        "Recursos asignados a municipios"
      ) ~ "Transferencias",
      
      # Inversión 
      DESCRIPCION_CATEGORIA %in% c(
        "Inversión pública",
        "Bienes muebles, inmuebles e intangibles"
      ) ~ "Inversión",
      
      #  Financiamiento
      DESCRIPCION_CATEGORIA %in% c(
        "Inversiones financieras y otras provisiones",
        "Deuda pública"
      ) ~ "Financiamiento",
      
      # Otros
      TRUE ~ "Otros"
    ),
    
    # Convertir a factor con orden específico
    CATEGORIA_PRINCIPAL = factor(
      CATEGORIA_PRINCIPAL,
      levels = c("Gasto Corriente", "Transferencias", "Inversión", "Financiamiento", "Otros")
    )
  )



# Agregar datos por ANIO, Estado y CATEGORIA_PRINCIPAL con porcentajes
egresos_agregados <- egresos |> 
  group_by(ANIO, CVE_ENT, NOM_ENT, ABR_ENT, ZONA, CATEGORIA_PRINCIPAL, ANIO_factor) |> 
  summarise(
    VALOR = sum(VALOR, na.rm = TRUE),
    VALOR_millones = sum(VALOR_millones, na.rm = TRUE),
    .groups = "drop"
  ) |> 
  # Calcular porcentaje por estado y año
  group_by(ANIO, CVE_ENT, NOM_ENT) |> 
  mutate(
    valor_estado_anio = sum(VALOR_millones, na.rm = TRUE),
    porcentaje_anual = (VALOR_millones / valor_estado_anio) * 100
  ) |> 
  ungroup() |> 
  # Reordenar columnas para mantener estructura similar
  dplyr::select(
    ANIO,
    CVE_ENT, 
    VALOR,
    ANIO_factor,
    VALOR_millones,
    porcentaje_anual,
    NOM_ENT,
    ABR_ENT,
    ZONA,
    CATEGORIA_PRINCIPAL
  )


# Transformar a formato ancho con valor y porcentaje por categoría
egresos_wide <- egresos_agregados |> 
  dplyr::select(ANIO, CVE_ENT, ANIO_factor, NOM_ENT, ABR_ENT, ZONA, 
         CATEGORIA_PRINCIPAL, VALOR_millones, porcentaje_anual) |> 
  pivot_wider(
    names_from = CATEGORIA_PRINCIPAL,
    values_from = c(VALOR_millones, porcentaje_anual),
    names_sep = "_"
  ) |> 
  rename_with(
    ~ case_when(
      .x == "VALOR_millones_Gasto Corriente" ~ "Gasto_Corriente_valor",
      .x == "porcentaje_anual_Gasto Corriente" ~ "Gasto_Corriente_porcentaje",
      
      .x == "VALOR_millones_Transferencias" ~ "Transferencias_valor",
      .x == "porcentaje_anual_Transferencias" ~ "Transferencias_porcentaje",
      
      .x == "VALOR_millones_Inversión" ~ "Inversion_valor",
      .x == "porcentaje_anual_Inversión" ~ "Inversion_porcentaje",
      
      .x == "VALOR_millones_Financiamiento" ~ "Financiamiento_valor",
      .x == "porcentaje_anual_Financiamiento" ~ "Financiamiento_porcentaje",
      
      .x == "VALOR_millones_Otros" ~ "Otros_valor",
      .x == "porcentaje_anual_Otros" ~ "Otros_porcentaje",
      TRUE ~ .x
    )
  ) |> 
  mutate(
    across(contains("_valor"), ~ replace_na(.x, 0)),
    across(contains("_porcentaje"), ~ replace_na(.x, 0))
  ) |> 
  dplyr::select(
    ANIO, CVE_ENT, ANIO_factor, NOM_ENT, ABR_ENT, ZONA,
    Gasto_Corriente_valor, Gasto_Corriente_porcentaje,
    Transferencias_valor, Transferencias_porcentaje,
    Inversion_valor, Inversion_porcentaje,
    Financiamiento_valor, Financiamiento_porcentaje,
    Otros_valor, Otros_porcentaje
  )
```

# Mapa de Agregado de Egresos por Estado (2013-2023)

```{r}
#| code-fold: true
#| warning: false
#| message: false
#| fig-width: 10
#| fig-height: 8
#| fig-align: "center"

#   Mapa de Egresos Agregados por Estado (2013–2023)
egresos_totales_estado <- egresos_agregados |> 
  group_by(CVE_ENT, NOM_ENT, ABR_ENT, ZONA) |> 
  summarise(
    egresos_totales_millones = sum(VALOR_millones, na.rm = TRUE),
    .groups = "drop"
  )

mapa_egresos <- nacional_estado |> 
  left_join(egresos_totales_estado, by = "CVE_ENT")

ggplot(mapa_egresos) +
  geom_sf(aes(fill = egresos_totales_millones), color = "gray40", size = 0.3) +
  scale_fill_viridis_c(
    option = "C",
    name = "Egresos totales\n(millones de pesos)",
    labels = scales::comma
  ) +
  labs(
    title = "Mapa de Egresos Agregados por Estado (2013–2023)",
    subtitle = "Suma total de egresos estatales durante el periodo 2013–2023",
    caption = "Fuente: Elaboración propia con datos EFIPEM - INEGI"
  ) +
  theme_minimal(base_size = 14) +
  theme(
    legend.position = "right",
    panel.grid = element_blank()
  )
```
Se quita a CDMX para una mejor visualización

```{r}
#| code-fold: true
#| warning: false
#| message: false
#| fig-width: 10
#| fig-height: 8
#| fig-align: "center"

#   Mapa de Egresos Agregados por Estado (2013–2023) SIN CDMX

egresos_totales_estado <- egresos_agregados |> 
  filter(ABR_ENT != "MEX") |> 
  group_by(CVE_ENT, NOM_ENT, ABR_ENT, ZONA) |> 
  summarise(
    egresos_totales_millones = sum(VALOR_millones, na.rm = TRUE),
    .groups = "drop"
  )

mapa_egresos <- nacional_estado |> 
  filter(ABR_ENT != "MEX") |>   
  left_join(egresos_totales_estado, by = "CVE_ENT")

ggplot(mapa_egresos) +
  geom_sf(aes(fill = egresos_totales_millones), color = "gray40", size = 0.3) +
  scale_fill_viridis_c(
    option = "C",
    name = "Egresos totales\n(millones de pesos)",
    labels = scales::comma
  ) +
  labs(
    title = "Mapa de Egresos Agregados por Estado (2013–2023) sin Ciudad de México",
    subtitle = "Suma total de egresos estatales durante el periodo 2013–2023",
    caption = "Fuente: Elaboración propia con datos EFIPEM - INEGI"
  ) +
  theme_minimal(base_size = 14) +
  theme(
    legend.position = "right",
    panel.grid = element_blank()
  )
```
# Tendencias Temporales por Categoría Principal

A continuación, se presentan las tendencias temporales de los egresos estatales desglosados por categoría principal para el periodo 2013-2023.

```{r}
#| code-fold: true

# Gasto corriente
graf_temp <- ggplot(egresos_agregados |> filter(CATEGORIA_PRINCIPAL == "Gasto Corriente"), 
                    aes(x = ANIO, y = VALOR_millones, color = ABR_ENT)) +
  geom_line(size = 1.2) +
  geom_point(size = 2) +
  scale_y_continuous(labels = comma) +
  scale_x_continuous(breaks = unique(egresos_agregados$ANIO)) +
  labs(
    title = "Tendencias Temporales de Egresos Estatales de la categoría Gasto Corriente (2013-2023)",
    x = "Año",
    y = "Egresos (Millones MXN)",
    color = "Estado"
  ) +
  theme_minimal() +
  theme(
    plot.title = element_text(size = 14, face = "bold"),
    plot.subtitle = element_text(size = 12),
    legend.position = "bottom",
    legend.text = element_text(size = 10),
    axis.title.x = element_text(size = 12),
    axis.title.y = element_text(size = 12),
    axis.text.x = element_text(size = 11),
    axis.text.y = element_text(size = 11)
  )

ggplotly(graf_temp)

# Transferencias
graf_temp_1 <- ggplot(egresos_agregados |> filter(CATEGORIA_PRINCIPAL == "Transferencias"), 
                    aes(x = ANIO, y = VALOR_millones, color = ABR_ENT)) +
  geom_line(size = 1.2) +
  geom_point(size = 2) +
  scale_y_continuous(labels = comma) +
  scale_x_continuous(breaks = unique(egresos_agregados$ANIO)) +
  labs(
    title = "Tendencias Temporales de Egresos Estatales de la categoría Transferencias (2013-2023)",
    x = "Año",
    y = "Egresos (Millones MXN)",
    color = "Estado"
  ) +
  theme_minimal() +
  theme(
    plot.title = element_text(size = 14, face = "bold"),
    plot.subtitle = element_text(size = 12),
    legend.position = "bottom",
    legend.text = element_text(size = 10),
    axis.title.x = element_text(size = 12),
    axis.title.y = element_text(size = 12),
    axis.text.x = element_text(size = 11),
    axis.text.y = element_text(size = 11)
  )

ggplotly(graf_temp_1)

# Inversión
graf_temp_2 <- ggplot(egresos_agregados |> filter(CATEGORIA_PRINCIPAL == "Inversión"), 
                    aes(x = ANIO, y = VALOR_millones, color = ABR_ENT)) +
  geom_line(size = 1.2) +
  geom_point(size = 2) +
  scale_y_continuous(labels = comma) +
  scale_x_continuous(breaks = unique(egresos_agregados$ANIO)) +
  labs(
    title = "Tendencias Temporales de Egresos Estatales de la categoría Inversión (2013-2023)",
    x = "Año",
    y = "Egresos (Millones MXN)",
    color = "Estado"
  ) +
  theme_minimal() +
  theme(
    plot.title = element_text(size = 14, face = "bold"),
    plot.subtitle = element_text(size = 12),
    legend.position = "bottom",
    legend.text = element_text(size = 10),
    axis.title.x = element_text(size = 12),
    axis.title.y = element_text(size = 12),
    axis.text.x = element_text(size = 11),
    axis.text.y = element_text(size = 11)
  )

ggplotly(graf_temp_2)

# Financiamento
graf_temp_3 <- ggplot(egresos_agregados |> filter(CATEGORIA_PRINCIPAL == "Financiamiento"), 
                    aes(x = ANIO, y = VALOR_millones, color = ABR_ENT)) +
  geom_line(size = 1.2) +
  geom_point(size = 2) +
  scale_y_continuous(labels = comma) +
  scale_x_continuous(breaks = unique(egresos_agregados$ANIO)) +
  labs(
    title = "Tendencias Temporales de Egresos Estatales de la categoría Financiamiento (2013-2023)",
    x = "Año",
    y = "Egresos (Millones MXN)",
    color = "Estado"
  ) +
  theme_minimal() +
  theme(
    plot.title = element_text(size = 14, face = "bold"),
    plot.subtitle = element_text(size = 12),
    legend.position = "bottom",
    legend.text = element_text(size = 10),
    axis.title.x = element_text(size = 12),
    axis.title.y = element_text(size = 12),
    axis.text.x = element_text(size = 11),
    axis.text.y = element_text(size = 11)
  )

ggplotly(graf_temp_3)

# Otros
graf_temp_4 <- ggplot(egresos_agregados |> filter(CATEGORIA_PRINCIPAL == "Otros"), 
                    aes(x = ANIO, y = VALOR_millones, color = ABR_ENT)) +
  geom_line(size = 1.2) +
  geom_point(size = 2) +
  scale_y_continuous(labels = comma) +
  scale_x_continuous(breaks = unique(egresos_agregados$ANIO)) +
  labs(
    title = "Tendencias Temporales de Egresos Estatales de la categoría Otros (2013-2023)",
    x = "Año",
    y = "Egresos (Millones MXN)",
    color = "Estado"
  ) +
  theme_minimal() +
  theme(
    plot.title = element_text(size = 14, face = "bold"),
    plot.subtitle = element_text(size = 12),
    legend.position = "bottom",
    legend.text = element_text(size = 10),
    axis.title.x = element_text(size = 12),
    axis.title.y = element_text(size = 12),
    axis.text.x = element_text(size = 11),
    axis.text.y = element_text(size = 11)
  )

ggplotly(graf_temp_4)
```

# Gasto Corriente

A continuación, se presenta un análisis detallado de las Tranferencias como componente clave de los egresos estatales en México durante el periodo 2013-2023.Inicialmente se muestra por medio de diagramas de cajas la distribución en cada estado de los porcentajes anuales de esta categoría.

```{r}
#| code-fold: true
#| fig-width: 10
#| fig-height: 7
#| fig-align: "center"

ggplot(egresos_agregados |> filter(CATEGORIA_PRINCIPAL =="Gasto Corriente"), aes(x = reorder(ABR_ENT, porcentaje_anual, FUN = mean), y =porcentaje_anual,
       fill = ABR_ENT)) +
  geom_boxplot() +
  scale_fill_viridis_d(option = "turbo") +
  labs(
    title = "Distribución de Gasto Corriente como Porcentaje de Egresos Totales (2013-2023)",
    subtitle = "Porcentaje por estado",
    x = "Estado",
    y = "Porcentaje (%)",
    fill = "Estado"
  ) +
  theme_minimal() +
  theme(
    plot.title = element_text(size = 16, face = "bold"),
    plot.subtitle = element_text(size = 12),
    legend.position = "none",
    axis.title.x = element_text(size = 12),
    axis.title.y = element_text(size = 12),
    axis.text.x = element_text(size = 11),
    axis.text.y = element_text(size = 11)
  )


```

Se realiza el análisis de varianza (ANOVA) para determinar si existen diferencias significativas en la media de los porcentajes anuales para esta categoría.

```{r}
#| code-fold: true
#| fig-width: 12
#| fig-height: 6
#| fig-align: "center"

af_estado_aov <- aov(porcentaje_anual ~ ABR_ENT, data = egresos_agregados |> filter(CATEGORIA_PRINCIPAL =="Gasto Corriente"))

```
Se seleccionan las variables numéricas y de un año en particular, en este caso 2018.

```{r}
#| code-fold: true
#| message: false
#| warning: false

my_year <- 2018

# Filtrar datos agregados por año
egresos_year_bar <- egresos_agregados |> 
  filter(ANIO == my_year)

egresos_year <- egresos_wide |> 
  filter(ANIO == my_year)

# Excluir CDMX (ABR_ENT == "MEX") si es necesario
egresos_wo_MEX <- egresos_year |> 
  filter(ABR_ENT != "MEX")

# Valores absolutos (millones)
egresos_numeric_valor <- egresos_wo_MEX |> 
  dplyr::select(
    Gasto_Corriente_valor,
    Transferencias_valor,
    Inversion_valor,
    Financiamiento_valor,
    Otros_valor
  )

row.names(egresos_numeric_valor) <- egresos_wo_MEX$ABR_ENT

# Porcentajes
egresos_numeric_porcentaje <- egresos_year |> 
  dplyr::select(
    Gasto_Corriente_porcentaje,
    Transferencias_porcentaje,
    Inversion_porcentaje,
    Financiamiento_porcentaje,
    Otros_porcentaje
  )

row.names(egresos_numeric_porcentaje) <- egresos_year$ABR_ENT
```

```{r}
#| code-fold: true
#| fig-width: 10
#| fig-height: 10
#| fig-align: "center"

# Gráfica de barras apiladas con etiquetas >5%
graf_bar <- egresos_year_bar |> 
  mutate(
    etiqueta = ifelse(
      porcentaje_anual >= 5,
      paste0(round(porcentaje_anual, 1), "%"),
      ""
    )
  ) |> 
  ggplot(aes(
    x = ABR_ENT,
    y = porcentaje_anual,
    fill = CATEGORIA_PRINCIPAL
  )) +
  geom_col(position = "stack") +
  geom_text(
    aes(label = etiqueta),
    position = position_stack(vjust = 0.5),
    size = 4,
    color = "white",
    fontface = "bold"
  ) +
  coord_flip() +
  scale_fill_viridis_d(option = "turbo") +
  labs(
    title = "Composición de Egresos por Estado",
    subtitle = "Porcentaje por categoría (solo etiquetas ≥ 5%)",
    x = "Estado",
    y = "Porcentaje (%)",
    fill = "Categoría"
  ) +
  theme_minimal() +
  theme(
    plot.title = element_text(size = 16, face = "bold"),
    plot.subtitle = element_text(size = 12),
    legend.position = "bottom",
    legend.text = element_text(size = 10),
    axis.title.x = element_text(size = 12),
    axis.title.y = element_text(size = 12),
    axis.text.x = element_text(size = 11),
    axis.text.y = element_text(size = 11)
  ) +
  guides(fill = guide_legend(nrow = 3, byrow = TRUE))

graf_bar

```


# Distancias

A continuación se muestra una representación gráfica de la matriz de distancias utilizando la métrica euclidiana para los porcentajes.

```{r}
#| code-fold: true
#| warning: false 
#| fig-width: 10
#| fig-height: 10
#| fig-align: "center" 

dist.eucl <- dist(egresos_numeric_porcentaje) 
dist.eucl_matrix <- as.matrix(dist.eucl) 
dist.eucl_plot <- fviz_dist(dist.eucl, lab_size = 6)+ 
theme(axis.text.x = element_text(size=15), 
      axis.text.y = element_text(size=15)) 

ggplotly(dist.eucl_plot)
```
# Agrupamiento jerárquico

Llevamos a cabo el agrupamiento jerárquico utilizando la matriz de distancias Euclidianas. Se muestran los dendrogramas utilizando diferentes métodos de enlace.

## Distancia Euclidiana

::: panel-tabset
### Completo

```{r}
#| code-fold: true
#| warning: false
#| fig-width: 10
#| fig-height: 6

euc_comp_hc <- hclust(dist.eucl, method = "complete")
fviz_dend(euc_comp_hc, k=5, cex=0.9, k_colors = "jco", rect=TRUE, rect_border= "jco", rect_fill = TRUE, labels_track_height=3)

```

En este caso, al considerar 5 grupos, *cortamos* el árbol, identificamos cuántas observaciones hay en cada cluster y por ejemplo, mostramos los elementos del grupo 5.

```{r}
#| code-fold: true

grp_euc_complete <- cutree(euc_comp_hc, k=5)
grp_complete_df <- as.data.frame(grp_euc_complete)
grp_complete_df <- grp_complete_df |> 
  rownames_to_column(var = "ABR_ENT")
table(grp_euc_complete)
rownames(egresos_numeric_porcentaje)[grp_euc_complete == 3]
```

Utilizando la función `fviz_cluster()` podemos visualizar el resultado por medio de un scatterplot. Las observaciones son representadas en el plano usando componentes principales.

```{r}
#| code-fold: true

fviz_cluster(list(data= egresos_numeric_porcentaje, cluster= grp_euc_complete),
             palette = "jco", ellipse.type = "convex", repel = TRUE, show.clust.cent = FALSE, ggtheme = theme_bw())
```

```{r}
#| code-fold: true
#| fig-width: 8
#| fig-height: 6
#| fig-align: "center"

nacional_estado <- left_join(nacional_estado, grp_complete_df , by = "ABR_ENT")
nacional_estado$grp_euc_complete <- as.factor(nacional_estado$grp_euc_complete)
nacional_estado <- nacional_estado |>  mutate(grp_euc_complete = if_else(is.na(grp_euc_complete), "Otro", grp_euc_complete))

mapa <- ggplot(nacional_estado) +
  geom_sf(aes(fill=grp_euc_complete), color = "gray50", size = 0.5) +
  labs(
    title = "Clustering, linkage complete ",
    fill = "Cluster"
  ) +
  scale_fill_brewer(palette = "Set3") +
  theme_void() +
  theme(
    plot.title = element_text(size = 16, face = "bold"),
    plot.subtitle = element_text(size = 12),
    plot.caption = element_text(size = 10)
  )
  
  
print(mapa)
```

### Single

```{r}
#| code-fold: true
#| warning: false

euc_single_hc <- hclust(dist.eucl, method = "single")
fviz_dend(euc_single_hc, k=5, cex=0.5, k_colors = "jco", rect=TRUE, rect_border= "jco", rect_fill = TRUE, labels_track_height=0.1)
```

Se proyecta en el subespacio generado por las dos primeras componentes principales:

```{r}
#| code-fold: true

grp_euc_single <- cutree(euc_single_hc, k=5)
grp_single_df <- as.data.frame(grp_euc_single)
grp_single_df <- grp_single_df |> 
  rownames_to_column(var = "ABR_ENT")
fviz_cluster(list(data= egresos_numeric_porcentaje, cluster= grp_euc_single),
             palette = "jco", ellipse.type = "convex", repel = TRUE, show.clust.cent = FALSE, ggtheme = theme_bw())
```

```{r}
#| code-fold: true
#| fig-width: 8
#| fig-height: 6
#| fig-align: "center"

nacional_estado <- left_join(nacional_estado, grp_single_df , by = "ABR_ENT")
nacional_estado$grp_euc_single <- as.factor(nacional_estado$grp_euc_single)
# nacional_estado <- nacional_estado |>  mutate(grp_euc_complete = if_else(is.na(grp_euc_complete), "Otro", grp_euc_complete))

mapa <- ggplot(nacional_estado) +
  geom_sf(aes(fill=grp_euc_single), color = "gray50", size = 0.5) +
  labs(
    title = "Clustering, linkage single ",
    fill = "Cluster"
  ) +
  scale_fill_brewer(palette = "Set3") +
  theme_void() +
  theme(
    plot.title = element_text(size = 16, face = "bold"),
    plot.subtitle = element_text(size = 12),
    plot.caption = element_text(size = 10)
  )
  
  
print(mapa)
```

### Average

```{r}
#| code-fold: true
#| warning: false

euc_ave_hc <- hclust(dist.eucl, method = "average")
fviz_dend(euc_ave_hc, k=5, cex=0.5, k_colors = "jco", rect=TRUE, rect_border= "jco", rect_fill = TRUE, labels_track_height=0.25)
```

Se proyecta en el subespacio generado por las dos primeras componentes principales:

```{r}
#| code-fold: true

grp_euc_ave <- cutree(euc_ave_hc, k=5)
grp_ave_df <- as.data.frame(grp_euc_ave)
grp_ave_df <- grp_ave_df |> 
  rownames_to_column(var = "ABR_ENT")
fviz_cluster(list(data= egresos_numeric_porcentaje, cluster= grp_euc_ave),
             palette = "jco", ellipse.type = "convex", repel = TRUE, show.clust.cent = FALSE, ggtheme = theme_bw())
```

```{r}
#| code-fold: true
#| fig-width: 8
#| fig-height: 6
#| fig-align: "center"

nacional_estado <- left_join(nacional_estado, grp_ave_df , by = "ABR_ENT")
nacional_estado$grp_euc_ave <- as.factor(nacional_estado$grp_euc_ave)
# nacional_estado <- nacional_estado |>  mutate(grp_euc_complete = if_else(is.na(grp_euc_complete), "Otro", grp_euc_complete))

mapa <- ggplot(nacional_estado) +
  geom_sf(aes(fill=grp_euc_ave), color = "gray50", size = 0.5) +
  labs(
    title = "Clustering, linkage average",
    fill = "Cluster"
  ) +
  scale_fill_brewer(palette = "Set3") +
  theme_void() +
  theme(
    plot.title = element_text(size = 16, face = "bold"),
    plot.subtitle = element_text(size = 12),
    plot.caption = element_text(size = 10)
  )
  
  
print(mapa)
```

### Ward.D2

```{r}
#| code-fold: true
#| warning: false

euc_ward2_hc <- hclust(dist.eucl, method = "ward.D2")
fviz_dend(euc_ward2_hc, k=5, cex=0.5, k_colors = "jco", rect=TRUE, rect_border= "jco", rect_fill = TRUE, labels_track_height=0.25)
```

Se proyecta en el subespacio generado por las dos primeras componentes principales:

```{r}
#| code-fold: true

grp_euc_ward2 <- cutree(euc_ward2_hc, k=5)
grp_ward2_df <- as.data.frame(grp_euc_ward2)
grp_ward2_df <- grp_ward2_df |> 
  rownames_to_column(var = "ABR_ENT")
fviz_cluster(list(data= egresos_numeric_porcentaje, cluster= grp_euc_ward2),
             palette = "jco", ellipse.type = "convex", repel = TRUE, show.clust.cent = FALSE, ggtheme = theme_bw())
```

```{r}
#| code-fold: true
#| fig-width: 8
#| fig-height: 6
#| fig-align: "center"

nacional_estado <- left_join(nacional_estado, grp_ward2_df , by = "ABR_ENT")
nacional_estado$grp_euc_ward2 <- as.factor(nacional_estado$grp_euc_ward2)
# nacional_estado <- nacional_estado |>  mutate(grp_euc_complete = if_else(is.na(grp_euc_complete), "Otro", grp_euc_complete))

mapa <- ggplot(nacional_estado) +
  geom_sf(aes(fill=grp_euc_ward2), color = "gray50", size = 0.5) +
  labs(
    title = "Clustering, linkage Ward",
    fill = "Cluster"
  ) +
  scale_fill_brewer(palette = "Set3") +
  theme_void() +
  theme(
    plot.title = element_text(size = 16, face = "bold"),
    plot.subtitle = element_text(size = 12),
    plot.caption = element_text(size = 10)
  )
  
  
print(mapa)
```
:::

# K-means

::: panel-tabset
## K = 3

```{r}
#| code-fold: true

km3 <- kmeans(egresos_numeric_porcentaje, 3, nstart = 25)
km3_df <- as.data.frame(km3$cluster)
km3_df <- km3_df |> 
  rownames_to_column(var = "ABR_ENT")
colnames(km3_df)[2] <- "km3_cluster"
km3_df$km3_cluster <- as.factor(km3_df$km3_cluster)
fviz_cluster(km3, data = egresos_numeric_porcentaje, palette= "jco", ellipse.type = "euclid", star.plot=TRUE, ggtheme=theme_bw())
```

```{r}
#| code-fold: true
#| fig-width: 8
#| fig-height: 6
#| fig-align: "center"

nacional_estado <- left_join(nacional_estado, km3_df , by = "ABR_ENT")

# nacional_estado <- nacional_estado |>  mutate(grp_euc_complete = if_else(is.na(grp_euc_complete), "Otro", grp_euc_complete))

mapa <- ggplot(nacional_estado) +
  geom_sf(aes(fill=km3_cluster), color = "gray50", size = 0.5) +
  labs(
    title = "K means, K=3",
    fill = "Cluster"
  ) +
  scale_fill_brewer(palette = "Set2") +
  theme_void() +
  theme(
    plot.title = element_text(size = 16, face = "bold"),
    plot.subtitle = element_text(size = 12),
    plot.caption = element_text(size = 10)
  )
  
  
print(mapa)
```

## K = 4

```{r}
#| code-fold: true

km4 <- kmeans(egresos_numeric_porcentaje, 4, nstart = 25)
km4_df <- as.data.frame(km4$cluster)
km4_df <- km4_df |> 
  rownames_to_column(var = "ABR_ENT")
colnames(km4_df)[2] <- "km4_cluster"
km4_df$km4_cluster <- as.factor(km4_df$km4_cluster)
fviz_cluster(km4, data = egresos_numeric_porcentaje, palette= "jco", ellipse.type = "euclid", star.plot=TRUE, ggtheme=theme_bw())
```

```{r}
#| code-fold: true
#| fig-width: 8
#| fig-height: 6
#| fig-align: "center"

nacional_estado <- left_join(nacional_estado, km4_df , by = "ABR_ENT")

# nacional_estado <- nacional_estado |>  mutate(grp_euc_complete = if_else(is.na(grp_euc_complete), "Otro", grp_euc_complete))

mapa <- ggplot(nacional_estado) +
  geom_sf(aes(fill=km4_cluster), color = "gray50", size = 0.5) +
  labs(
    title = "K means, K=4",
    fill = "Cluster"
  ) +
  scale_fill_brewer(palette = "Set2") +
  theme_void() +
  theme(
    plot.title = element_text(size = 16, face = "bold"),
    plot.subtitle = element_text(size = 12),
    plot.caption = element_text(size = 10)
  )
  
  
print(mapa)
```
:::